【裁判字號】    92,重上更(一),9
【裁判日期】    920909
【裁判案由】    回復原狀
【裁判全文】
臺灣高等法院臺中分院民事判決  九十二年度重上更(一)字第九號
    上  訴  人  臺灣糖業股份有限公司
    法定代理人  吳乃仁
    被  上訴人  甲  ○
                乙  ○
右當事人間回復原狀事件，上訴人對於中華民國八十九年一月十三日臺灣彰化地方法
院八十八年度重訴字第二一一號第一審判決提起上訴，經判決後，由最高法院第一次
發回更審，本院於九十二年八月二十六日言詞辯論終結，茲判決如左：
      主      文
上訴駁回。
第二審訴訟費用由上訴人負擔。
      事      實
甲、上訴人方面：
一、聲明：求為判決：
  (一)、原判決廢棄。
  (二)、被上訴人甲○應就其所有坐落彰化縣溪湖鎮○○段第七四二地號田面積○‧○
      七○七公頃及同段第七四二之一地號田面積○‧○三五二公頃土地應有部分各
      為四二三六分之一三○九塗銷，均回復為上訴人所有。
  (三)、被上訴人乙○應就其所有坐落彰化縣溪湖鎮○○段第七四二地號田面積○‧○
      七○七公頃及同段第七四二之一地號田面積○‧○三五二公頃土地應有部分各
      為四二三六分之一三○九塗銷，均回復為上訴人所有。
二、陳述：除引用原判決書之記載外，補稱：
（一）最高法院此次發回之意旨並非妥當，理由如下：
    1.查最高法院四十九年台上字第一五九七號判例要旨「契約無效，乃法律上當然
      且確定的不生效力，其當事人於行為當時，知其無效或可得而知者，應負回復
      原狀或損害賠償之責任。至契約之解除，乃就現已存在之契約關係而以溯及的
      除去契約為目的，於契約解除時，當事人雙方均有回復原狀之義務，故契約無
      效與契約解除，性質上並不相同。」，可見無效法律行為之當事人，於行為當
      時知其無效或可得而知者，應負回復原狀或損害賠償之責任（民法第一百一十
      三條），既然是回復原狀，則只要請求將原有多登記之面積予以塗銷，即能達
      到回復原狀之目的，民法第二百五十九條規定「契約解除時，由他方所受領之
      給付物應返還之」，契約解除時，既應返還所受領之給付物，則訴之聲明自應
      請求被告將所有權移轉予原告，再者民法第一百十一條規定法律行為之一部分
      無效者，全部皆為無效。但除去該部分亦可成立者，則其他部分仍為有效。最
      高法院七十五年台上字第一二六一號判例要旨「民法第一百十一條但書之規定
      ，非謂凡遇給付可分之場合，均有其適用。尚須綜合法律行為全部之旨趣，當
      事人訂約時之真意、交易之習慣、其他具體情事，並本於誠信原則予以斟酌後
      ，認為使其他部分發生效力，並不違反雙方當事人之目的者，始足當之。」，
      查土地之面積可大可小，可買整筆土地，亦可買特定部分土地或只買受持分，
      可見土地之買賣或交換是為可分，並非不可分，上訴人與被上訴人土地交換，
      既然有約定交換之土地之地號及面積，則在超過交換之範圍，自不在交換之範
      圍內，上訴人請求塗銷超過約定移轉面積部分之登記，即可達到回復原狀之目
      的及符合登記簿上不實登記之塗銷請求權之規定，對未錯誤登記之部分既在交
      換契約之範圍內，則自不能請求一併塗銷，如此亦符合誠信原則，又不違反雙
      方當事人之目的，最高法院硬要上訴人塗銷全部土地之登記，始認為回復請求
      權，情理法均有未洽。本件兩造訂有交換契約，故被上訴人對於交換契約之內
      容不能諉為不知，其明知交換之地號及面積若干，而多登記即不在交換契約之
      範圍內，則此部分之登記在法律上即當然自始確定的不生效力，則自應負回復
      原狀之義務，而塗銷登記即屬達到回復原狀之方法，自不必以錯誤為由撤銷法
      律行為，亦不必根據不當得利之法律關係請求，又本件上訴人並非依據民法第
      二四四條起訴。
（二）原判決駁回上訴人第一審之訴理由為按已登記不動產所有人之回復請求權，無
      民法第一百二十五條消滅時效規定之適用，此為大法官會議釋字第一○七號解
      釋所明示。而所謂回復請求權，固不僅指物權上之回復請求權而言，即登記簿
      上不實登記之回復請求權，亦即不實登記之塗銷請求權亦應類推適用。惟此處
      所稱之不實登記，應係指地政機關所為登記與登記原因證明文件所載內容不符
      而言。查系爭土地係由彰化縣員林地政事務所於七十年七月二十三日，依兩造
      提出之登記聲請書及登記清冊，以交換為原因，將所有權移轉登記與被上訴人
      ，有彰化縣員林地政事務所八十八年十一月二十五日員地一字第八一四四號函
      附登記聲請書、登記清冊等影本可稽，上訴人對上述登記聲請書及登記清冊形
      式上之真正亦不爭執，縱上述登記清冊內容就上訴人應移轉與被上訴人之應有
      部分有誤載情事，但此僅係意思表示之瑕疵，尚不影響登記之效力，即非不實
      或無效之登記，系爭土地所有權既移轉登記與被上訴人，於未塗銷登記前，上
      訴人已非所有人，則上訴人基於所有人之地位，依物上請求權之法律關係，請
      求被上訴人塗銷系爭土地應有部分各為四三四四分之一三六三之所有權移轉登
      記，均回復為上訴人所有，自屬無據。惟查：
    1.所謂不實登記應指登記簿之內容與實際契約不同者而言，不能以依兩造所提出
      之登記申請書及登記清冊形式上真正，即謂非屬「不實之登記」，更不能以意
      思表示有瑕疵，即不能請求回復登記及請求返還，上訴人並非追究登記機關之
      民事責任，而是針對交換契約之相對人請求塗銷不實之登記，任何不實之登記
      均不應僅限於形式上之不實登記，尚應包括實質上內容之不實登記在內，尤其
      是實質上內容之不實登記，更應認為不實之登記。查不實登記之回復請求權是
      在請求除去不動產之不實登記，不動產不實之登記固有二種，一種為盜蓋印章
      以偽造文書之方式，使地政機關陷於錯誤，而予以受理及登記；另一種則為本
      於契約當事人申請書內容之誤寫，而導致地政機關之誤載，所形成與契約真意
      不符之不實登記。此種情形雖不能歸責於地政機關，但對被上訴人而言，其仍
      屬不正確，即屬不實，自應將所多登記之所有權返還予上訴人，雖然其登記手
      續是兩造共同委任楊永固代書辦理，換言之，楊代書是兩造共同委任履行交換
      契約之代理人，亦即所謂雙方代理人，但代理人所為之行為即應視同本人所為
      之行為，代理人所代理之行為其效力及於本人，易言之，縱使辦理登記手續雖
      是其所委任之代書所為，在法律上仍應認為是被上訴人之行為，此觀乎民法第
      二百二十四條規定「債務人之代理人或使用人，關於債之履行故意或過失時，
      債務人應與自己之故意或過失負同一責任。」即明，故本案不能以楊代書代被
      上訴人辦理登記之錯誤，而認為本案之錯誤登記非屬不實之登記，原判決見解
      之錯誤，實彰明昭著。
    2.查所謂不實登記之回復請求權，並不以現為所有權人始可請求，事實上行使所
      有權回復請求權均是所有權被人登記後，才能行使所有權回復請求權，如未被
      人登記，則根本不發生回復之問題，所有權回復請求權與所有物返還請求權不
      同，原判決混為一談，顯有違誤，請參閱最高法院八十年台上字第一九五二號
      判決要旨「查民法第七百六十七條前段係規定：「所有人對於無權占有或侵奪
      其所有物者，得請求返還之」，足見所有人得請求返還者，係其「所有物」之
      占有。申言之，所有物返還請求權之標的為「所有物」占有之返還。非所有權
      之返還，因而返還之方法係「所有物」占有之移轉，而非所有權之移轉。原審
      遽依上開法條逕命上訴人移轉系爭土地所有權應有部分與被上訴人，是否無誤
      ，亦非無推闡之餘地。」、最高法院七十二年台上字第七九八號判決要旨「土
      地登記簿上現既仍登記訟爭之四九七之一號為上訴人所有，則縱有登記錯誤情
      事，在依法更正其登記前，尚難謂訟爭土地非上訴人所有，不得行使所有物返
      還請求權。」、最高法院六十九年台上字第二八二六號判決要旨「土地總登記
      ，乃地籍之整理，僅屬地政機關為清查土地之一種程序。本件被上訴人於台灣
      光復後，依法接收當時已登記為台灣製糖株式會社所有之系爭土地，承受其權
      利義務，自不因光復後之錯誤登記為上訴人之名義，而影響其為所有權人之地
      位。被上訴人請求予以塗銷，即非無據。且此項塗銷登記請求權，亦無消滅時
      效規定之適用（參照大法官會議釋字第一六四號解釋）。又土地法第四十三條
      所謂登記有絕對效力，係為保護因信賴登記取得土地權利之第三人而設，本件
      上訴人之登記本身既有塗銷之原因，在善意第三人未取得土地權利前，真正權
      利人對於登記名義人，自仍得主張其權利。」，上開判決即如此明確地指不因
      光復後之錯誤登記為上訴人名義，而影響其為所有權人之地位，被上訴人請求
      予以塗銷即非無據，可見只要是原為所有權人即可以所有權人之地位請求對造
      塗銷錯誤之登記，系爭土地之原所有權人即為上訴人，則自可行使所有權回復
      請求權。所謂回復即指原來為其所有因喪失所有而歸回復原，此望文生義，
      即不難了解，原判決竟以上訴人已無所有權，即不能本於所有權人之地位請求
      ，被上訴人是與上訴人訂有交換契約，有交換契約可證，雙方向地政機關辦理
      移轉登記即是本於履行交換契約，而登記之內容既與交換契約之內容不符，即
      屬不實之登記，是否不實？自應以交換契約之內容為準，而不能以代書誤寫之
      登記文件為準，原判決執原訂之交換契約於不論，而僅以地政機關之公定契約
      之形式論定，並無不實，即駁回上訴人之請求，實違誤至極。
    3.最高法院八十八年度台上字第一五一一號判決要旨：「土地法第四十三條所謂
      登記有絕對效力，係為保護因信賴登記取得不動產權利之第三人而設，故登記
      原因無效或得撤銷時，在第三人未取得不動產權利前，真正權利人對於登記名
      義人自仍得主張之。是不動產所有權之登記，在第三人尚未信賴該登記而取得
      權利新登記前，並不能據以排斥真正之權利人，如該登記原因有無效或撤銷之
      情形，真正所有人對於登記名義人仍得為民法第七百六十七條所有人之物上請
      求權之主張。原審未調查審認前述系爭房地應有部分以買賣為原因之移轉登記
      ，是否有上訴人所主張之無效情形，徒以系爭房地應有部分經移轉登記為被上
      訴人所有，上訴人已非該房地所有人，而認上訴人無物上請求權，其法律上見
      解不無違誤。」，最高法院八十七年台上字第二三一三號判決要旨亦同。可見
      如登記原因有無效或撤銷之情形，真正所有人對於登記名義人仍得為民法第七
      百六十七條所有人之物上請求權之主張，不能以原所有權人現已非該房地所有
      人，而認為已無物上請求權，原判決認為上訴人對系爭土地已無所有權，則不
      能本於民法第七百六十七條之規定請求，顯然見解違誤。
    4.查系爭土地當初委任代書向員林地政事務所辦理移轉登記之書類雖有蓋上訴人
      之公司章及負責人之章，但查此為公定格式之契約，並非私契，查公定格式之
      契約是為政府為求統一而制定之文書，其契約內容之真實性，均不如當事人私
      訂之契約，蓋私訂契約所載之內容詳盡，較能反映真實之價格，反觀公定契約
      即俗稱之公契，則內容唯廖廖數項耳！尤其是有關價金部分，當事人為了節省
      土地增值稅，無不按照公告現值填寫，故契約之真偽，應以所訂之私契者為準
      ，而不應以為了完成移轉登記手續，而所使用之公契內容為準，此所以法院在
      審理不動產案件時均要求當事人提出私下所訂立之契約書原本，俾探求當事人
      之真意，請參閱最高法院七十年台上字第八五五號判決要旨「買賣預約書內，
      既有買賣雙方關於標的物及價金之約定，其性質即係買賣之本約，不因其稱為
      預約而受影響，上訴人主張優先承買上開土地，自應以此實際出賣之價格為準
      ，至上訴人所指之十七萬零六百十元，乃上開土地移轉登記申報土地增值稅時
      ，依土地公告現值所填載之價格，既非實際買賣之價格，上訴人主張以此價格
      承買，不願按實際價格計算。即非以同一條件為內容，自無優先承買權之可言
      。」況  鈞院向員林地政事務所所調取之有關辦理移轉登記之公定契約書，雖
      蓋有上訴人之印文，但細查其每張之文書之上端均蓋有上訴人之準備增刪用之
      印文，而實際上內容則並無增刪，可見當初是兩造所委託之代書在未填妥前，
      即將兩造之印章蓋好，並非在寫好後請兩造閱覽完畢，認為無訛後才蓋章甚明
      ，否則何以內容未增刪，亦在增刪欄上蓋章，足見公契上所寫有關系爭土地上
      移轉登記之面積之誤寫上訴人不知情，其違反當事人交換的意思，係為代書所
      偽造，故應屬無效；而兩造間交換之面積究竟多寡？自應以私契者為準，超過
      交換契約之內容，多登記予被上訴人之面積，即不在交換契約之範圍內，其所
      多登記之面積即屬無效之登記，上訴人即可請求被上訴人返還，而無待於撤銷
      或以錯誤為由撤銷之，始能返還。原判決竟以上訴人對上述登記聲請書登記清
      冊形式上之真正不爭執，即認為此是意思表示之瑕疵，尚不影響登記之效力云
      云，其見解顯有違誤，倘如此解釋，則任何向地政機關提出登記所為之移轉均
      屬真正，私契均屬無效，均無偽造文書可言？基上理由，請判如上訴之聲明。
（三）最高法院八十九年台上字第二七二號判決要旨「不動產所有權之移轉登記倘係
      基於無效之法律行為者，該登記既有無效之原因，當事人依侵權行為之規定為
      回復原狀或依不當得利之規定為返還其利益之請求，均應提起塗銷登記之訴，
      不得提起移轉登記之訴。」，本案上訴人與被上訴人所訂之土地產權交換契約
      書既然有訂明交換之地號面積及持分，則契約約定以外之面積即非在交換契約
      約定範圍內，則其所為之登記即屬無效（包括債權行為及物權行為）。又法律
      行為既然無效，則當然包括債權行為及物權行為均應屬無效，絕不能以債權行
      為無效，物權行為仍屬有效為由，作為拒絕塗銷所有權之抗辯，倘如此解釋，
      則凡經登記之買賣、贈與、互易，契約經解除或撤銷，甚至於屬於偷為登記，
      豈非均不能要求塗銷登記歟！如此法律豈非成為在欺善保惡之工具。眾所皆知
      ，民法第二百四十四條第一、二項均在規定撤銷無償及有償之詐害行為，債權
      行為一經撤銷，物權行為亦一併撤銷及應塗銷登記。復依王澤鑑著民法物權第
      一冊第七四頁著稱法律行為一體性：民法第一一一條規定：「法律行為之一部
      分無效者，全部皆為無效。但除去該部分亦可成立者，則其他部分仍為有效。
      」有爭論的是，物權行為及債權行為是否得依當事人意思互相結為一體，而於
      債權行為無效時，亦使物權行為歸於無效。我國學者有採肯定見解，最高法院
      迄未著有判例。史尚寬著物權法論第二六頁、鄭玉波著民法物權第三八頁均採
      同一見解，可見被上訴人所辯解之所謂物權無因論，實務上並未著有判例，自
      不足採。再查物權行為是否為無因？不因債權行為之無效而失效，雖然最高法
      院以往有些判決有採此種見解，但並未著成判例，最高法院九十年度台上字第
      一三五九號判決要旨「不動產所有權移轉登記行為係屬物權行為，具有無因性
      ，除當事人所為物權行為之意思表示有無效或得撤銷之原因而經撤銷者外，尚
      不生所有權移轉登記應否塗銷之問題。原審並未認定系爭土地所有權移轉登記
      之物權行為，有何無效或得撤銷之原因，僅以其債之原因行為，即贈與契約業
      經撤銷為由，即謂被上訴人得請求塗銷以贈與為原因所為之所有權移轉登記，
      不免速斷。」，該判決即認為當事人所為物權行為之意思表示如有無效之原因
      即可生所有權移轉登記之問題，上訴人依民法第七百六十七條之不實登記之回
      復請求權及民法第一百一十三條之規定即可請求不必根據不當得利返還請求權
      或撤銷錯誤。
（四）查兩造在向地政機關提出申請移轉登記時，雖有共同委任楊永固代書辦理，並
      依制定格式填寫契約向地政機關提出，但查楊代書之子楊欣恕在  鈞院前審亦
      證稱伊之父親現因腦中風行動不便，記憶減退，故無法作證，但由有關文件以
      觀，伊證明確實為伊父親及伊所辦理，確實有誤寫情形，切結書亦為其父親所
      寫，被上訴人不肯簽名。查公定格式契約均只寫當事人之姓名、年籍、住所、
      移轉標的土地之坐落及面積及價格若干？價格又均依公告現值填載，絕未依實
      際買賣或交易之價格申報，與實際所訂立之私契內容相差極大，故契約之有效
      、無效？得否撤銷？或有無錯誤？或能否解約或終止？應依雙方所訂之私約細
      節而定，並非依據公契所載者為準，實務上率皆如此審酌，被上訴人一再辯解
      物權行為是無因行為，不因債權行為之無效而失效，除非債權契約經合法之解
      約或撤銷，並強調上訴人所引用之最高法院五十七年台上字第三四七六號、五
      十八年台上字第三二九七號及八十五年台上字第八號判決等案例均以行使該條
      權利之人未喪失其所有權為前提，若所有權移轉之物權行為已生效力，原所有
      權人既已喪失所有權，即不能依民法第七百六十七條之規定主張權利，顯屬曲
      解法律。固然債權行為與物權行為係二個不同之法律術語，但查債權行為並未
      以書面為成立要件，只要雙方就移轉之不動產及價金業已互相同意，買賣之債
      權契約即為成立，至於不動產物權之移轉及契約即應以書面為之，民法第七百
      六十條定有明文，其移轉之不動產物權之書面如未訂立，固不能生移轉效力，
      即物權行為亦未合法成立，請參閱五十七年台上字第一四三六號判決例要旨即
      明。兩造所訂之土地產權交換契約書（第一審卷十六頁）本身即屬物權契約，
      而非僅屬單純債權契約，亦可說為物權契約兼債權契約，至於向地政機關辦理
      交換登記，不過是履行物權契約之手續及取得所有權之程序而已，故兩造所訂
      物權契約，自應以土地產權交換契約書所載之內容者為準，不能以土地代書依
      據公定格式所填寫之土地所有權登記申請書所載之內容為準，及已辦妥土地所
      有權移轉登記，即認為該登記為無瑕疵有效，法院在審理時均是以所訂之私契
      內容為準，倘依公契準，則登記後豈非均無法訴請解約撤銷契約及塗銷登記。
      被上訴人認為上訴人不能本於不實登記回復原狀請求權訴請塗銷所有權登記，
      顯然誤解。
（五）兩造均共同委任楊永固代書向地政所辦理移轉登記，並非僅上訴人一人委任，
      故楊永固亦為被上訴人方面之代理人及使用人，但代理人所為之行為即應視同
      本人所為之行為，代理人所代理之行為其效力及於本人，易言之，縱使辦理登
      記手續雖是其所委任之代書所為，在法律上仍應認為係被上訴人之行為，此觀
      乎民法第二百二十四條規定「債務人之代理人或使用人，關於債之履行故意或
      過失時，債務人應與自己之故意或過失負同一責任。」即明，故本案以楊代書
      代被上訴人辦理登記之錯誤，應認為本案之錯誤登記係屬不實之登記。
（六）司法院二十二年院字第九三一號解釋第三審為法律審，其表示之見解與法律顯
      有牴觸，自不在民事訴訟法第四百四十五條第二項之範圍內。被上訴人辯稱
      鈞院應受此次最高法院發回意旨之拘束，顯然似是而非，因最高法院發回意旨
      不一定正確，下級審如認為最高法院發回意旨於法有違，仍可不受拘束，另為
      適當之判決。
三、證據：除引用原審立證方法外，補提：應移轉面積與誤移轉面積之土地增值稅比
    較一份、土地增值稅繳納通知書影本二份、兩造土地產權交換明細表一份、土地
    登記謄本一份，並聲請向彰化縣稅捐機關查有關系爭土地繳納土地增值稅繳納資
    料及傳訊證人楊欣恕、洪敦寬、陳森永。
乙、被上訴人方面：
一、聲明：求為判決：原判決除已確定部分外，上訴駁回。
二、陳述：除引用原判決書之記載外，補稱：
（一）系爭土地所有權移轉登記行為並無無效或得撤銷事由且經撤銷，被上訴人因有
      效之物權行為已取得所有權，上訴人同時亦喪失其所有權：
    1.本件最高法院發回意旨已闡釋：「不動產所有權移轉行為係物權行為，具無因
      性，除當事人所為物權行為之意思表示有無效或得撤銷之原因經撤銷外，尚不
      生所有權移轉登記應否塗銷之問題。」，且最高法院八十七年度台上字第一四
      ○○號及九十年度台上字第一三五九號判決亦肯認該法律見解。故基於物權行
      為無因性之特性，祇要當事人間有移轉所有權之合意，且作成書面並完成登記
      ，其所有權即生變動，不因原因行為之欠缺而影響該物權行為之效力，原所有
      權人同時因喪失所有權，其不得再基於所有權人身分而行使妨害除去請求權。
    2.兩造既先訂立土地產權交換契約書，再委託代書楊永固辦理所有權移轉事宜，
      則前者為債權行為，後者為物權行為；前者固為後者之原因，但物權行為既具
      無因性，則債權行為是否成立、合法、有效，與物權行為無涉，故物權行為是
      否成立、合法、有效，應就物權行為本身探究。而土地交換契約屬債權契約非
      物權契約，故移轉所有權意思之有無及其範圍為何，自應以雙方當事人為物權
      移轉行為時之意思內容為主，而非以土地交換契約為其內容。又不動產所有權
      移轉之物權行為，若具有移轉所有權之意思合致、作成書面且完成移轉登記，
      除法律另有特別規定外，物權行為即合法、有效。兩造間對於土地登記申請書
      、土地登記委託書印文屬真正及登記清冊包含系爭土地且依法作成公定契約均
      不爭執，則上訴人有將系爭土地所有權移轉與被上訴人之意思，被上訴人亦有
      受領之意思，兩造間之物權行為已因意思表示合致而成立並作成書面，且已完
      成移轉登記，該公契約並非偽造，此外又無無效或得撤銷事由而經撤銷，被上
      訴人自已取得系爭土地之所有權，上訴人同時喪失其所有權，其自無權再依民
      法第七百六十七條行使妨害除去請求權。
    3.至上訴人援引最高法院七十年度台上字第八五五號判決，以為超過交換契約之
      移轉登記部分即屬無效之依據，惟該判決係針對優先承買權之買賣條件應以實
      際買賣價格為準，非認物權行為之意思應以買賣契約為準，與本件情形不同，
      上訴人自不得援用該判決以為有利自己之依據。
（二）縱上訴人僅欲移轉系爭土地一三三平方公尺與被上訴人，因不動產登記申請書
      既載為移轉四分之三，則超過部分屬物權意思表示錯誤，非物權行為無效：按
      意思表示之內容有錯誤，表意人依民法第八十八條第一項規定固得將其意思表
      示撤銷，但以其錯誤非由表意人自己之過失者為限，且其撤銷自意思表示後，
      經過一年而消滅。上訴人既主張其僅欲將系爭土地一三三平方公尺（即應有部
      分一○八六分之一三三）移轉與被上訴人，代書楊永固竟在不動產登記申請書
      誤載為四分之三，致多移轉二一七二分之一三四三與被上訴人。此縱令屬實，
      則上訴人在移轉時，有關應有部分數量之誤載致不動產登記申請之表示行為與
      其內心僅將系爭土地一三三平方公尺（即應有部分一○八六分之一三三）移轉
      與被上訴人之效果意思不一致，屬物權意思表示內容之錯誤，而非上訴人就該
      筆土地完全無移轉之意思，上訴人既未主張其曾撤銷此一錯誤之意思表示，該
      意思表示迄今又已逾一年，被上訴人依法不得再為撤銷之行為，原來之瑕疵已
      因時間之經過而治瘉，被上訴人不得再以此一瑕疵而作任何主張或抗辯，其竟
      據該瑕疵提起本件訴訟，依法顯有未合。
（三）所有權人依妨害除去請求權訴請塗銷登記，僅能針對整個「登記」行為而行使
      權利，而不得僅就該次登記其中一筆土地之應有部分之超過約定移轉面積部分
      登記請求塗銷登記：按物權登記若具無效事由，原所有權人固未因之產生物權
      變動，而得藉塗銷登記之訴以除去其侵害，故原所有權人若欲行使妨害除去請
      求權，僅能針對整個「登記」行為而行使權利，其須以請求塗銷已為之移轉登
      記，回復至原有未登記之狀態，而不得僅就該次登記其中一筆土地之應有部分
      之超過約定移轉面積部分登記請求塗銷登記。本次最高法院發回意旨亦同此見
      解，故上訴人依不實登記之回復請求權，未請求塗銷已為移轉之登記，僅就該
      次登記其中一筆土地之應有部分之超過約定移轉面積部分訴請塗銷，即非屬妨
      害除去請求權之行使，其請求自非合法。況本件依其聲明應係依不當得利之法
      律關係而請求，但其不當得利請求權既已逾十五年之時效期間且陳明不行使此
      一權利，則其請求自欠缺法律依據。至最高法院七十五年台上字第一二六一號
      判例係針對債權行為給付可分之場合且須綜合法律行為全部旨趣、當事人真意
      、交易習慣、其他具體情事，並本於誠信原則予以斟酌後，認為使其他部分發
      生效力，不違反雙方當事人之目的者，始有民法第一百十一條但書之適用。惟
      本件「登記行為」是否可分，即非無疑，且物權移轉登記，係物權行為而非債
      權行為，故無可供援引之基礎，自無民法第一百十一條但書規定之適用。
（四）末查系爭土地移轉登記聲請書內容之誤寫，係楊代書所為，此為兩造所不爭，
      而楊代書固立於雙方代理人之地位而辦理系爭土地所有權移轉登記，惟就系爭
      土地所有權移轉之物權行為而言，楊代書係代理上訴人為移轉系爭土地所有權
      與被上訴人之意思，並代理被上訴人允受該意思表示，始達意思表示合致，亦
      即代上訴人為要約，並代被上訴人為承諾，而上訴人原欲移轉系爭土地一○八
      六分之一三三，楊代書竟書寫為欲移轉四分之三，此自係代理上訴人為要約時
      所產生之錯誤，不得將之曲解為代理被上訴人之行為。況系爭土地移轉登記係
      為上訴人之契約義務而非被上訴人，且民法第二百二十四條係明定：「債務人
      之代理人或使用人，關於債之履行有故意或過失時，債務人應與自己之故意或
      過失負同一責任。」，該規定顯非就債權人予以規定，故楊代書產生之錯誤，
      係立於上訴人代理人之地位而為，在法律上應認為係上訴人之錯誤。是上訴人
      已因有效物權行為而喪失系爭土地之所有權，自不得依民法第七百六十七條行
      使權利，且民法第七百六十七條之妨害除去請求權應藉塗銷登記而回復，不得
      僅請求塗銷其中之一部分，被上訴人更以時效已完成為由而拒絕上訴人之請求
      。
（五）按「受發回或發交之法院，應以第三審法院所為廢棄理由之法律上判斷為判決
      基礎。」，民事訴訟法第四百七十八條第三項定有明文。查本件最高法院發回
      要旨中已明確闡述不動產所有權移轉登記行為，具有無因性，除當事人所為物
      權行為之意思表示有無效或得撤銷之原因經撤銷外，尚不生所有權移轉登記應
      否塗銷之問題。上訴人竟一再主張物權行為不具無因性（見上訴人九十二年三
      月七日準備狀第三頁最後一行以下、五月十六日辯論意旨狀第三頁第十二行至
      第四頁第六行），實與最高法院發回之法律上見解有違，自非可採。次按物權
      行為係使物權直接發生變動之法律行為；而債權行為僅使當事人間發生債之關
      係，尚未有使物權直接發生變動之效力。而兩造所簽訂之土地產權交換契約並
      無從使物權直接發生變動，其僅使契約雙方當事人間負有移轉土地之義務及受
      領土地之權利，其為債權契約，非屬物權契約，已屬至明。且民法第七百五十
      八條既明定「不動產物權，依法律行為而取得、設定、喪失及變更者，非經登
      記不生效力」，顯見我民法關於不動產物權行為係採形式主義而非意思主義；
      所謂形式主義係指物權因法律行為而發生變動時，不但須有物權變動之意思表
      示，且應有履行登記及交付之法定形式，始能成立或生效之主義；此有別於物
      權因法律行為變動時僅須當事人之意思表示，即足生效力，而不須以登記或交
      付為其成立或生效要件之意思主義。上訴人稱土地產權交換契約具物權契約兼
      債權契約之特性，此顯為意思主義之立法所特有之情況，實與我國民法採形式
      主義之立法不符，自無可採。又物權行為具獨立性及無因性係依附於形式主義
      之下，我國民法關於物權行為既採形式主義，故通說均承認物權行為具無因性
      （見謝在全民法物權論上冊八十一年六月修訂版第七十頁第十行、王澤鑑民法
      物權第一冊第七十二頁），實務亦採該見解（見最高法院七十九年度台上字第
      二四一五號、八十四年度台上字第二八五八號、八十七年度台上字第一四○○
      號、八十八年度台上字第三○三五號判決及本案之同院九十一年度台上字第二
      五八五號判決），上訴人雖主張法律行為一體性而認物權行為不具無因性，惟
      此為少數人之見解，實務亦未曾採納，自不足以否定物權行為具無因性及獨立
      性之特性。
（六）就系爭土地應有部分之移轉，依土地交換契約內容以觀，係屬上訴人之契約義
      務，上訴人顯係立於債務人地位，而被上訴人則為債權人，上訴人將此債務履
      行之行為委託代書楊永固辦理，此為兩造所不爭，自屬實在。而民法第二百二
      十四條明定「債務人之代理人或使用人，關於債之履行有故意或過失時，債務
      人應與自己之故意或過失負同一責任」，顯係就履行債務所為之規定。而洪敦
      寬係上訴人當時之資產課長（見上訴卷第五八頁），辦理登記所需之土地增值
      稅申報書係由洪敦寬與代書共同至稅捐處辦理而填寫，亦經洪敦寬到庭證實（
      見同卷第六四頁），上訴人既係債務人，由其指定代書楊永固偕同課長洪敦寬
      共同前往辦理相關登記事宜，楊永固自立於上訴人之履行輔助人地位而為之，
      依上開民法之規定，上訴人就楊永固之過失應與自己之過失負同一責任，自不
      因其是否知悉系爭土地移轉登記面積有誤寫，而異其效力。況系爭土地登記事
      宜，均由代書楊永固偕同洪敦寬前往辦理，則公契上所寫系爭土地移轉登記面
      積之內容，上訴人焉有不知情之理，是其辯稱不知系爭土地移轉登記面積有誤
      寫，自不足採。
三、證據：援用第一審所提證據。
      理      由
甲、程序方面：
一、本件上訴人之法定代理人已變更為吳乃仁，有資格證明書附卷可稽（見最高法院
    第七十五頁），並於民國（以下同）九十一年十二月三日具狀聲明承受訴訟（見
    同卷第七十二至七十四頁），核無不合。
二、按訴狀送達後，原告不得將原訴變更或追加他訴。但擴張或減縮應受判決事項之
    聲明者，不在此限，民事訴訟法第二百五十五條第一項第三款定有明文，本件上
    訴人於原審起訴，請求被上訴人等應就其所有坐落彰化縣溪湖鎮○○段七四二號
    田面積○‧○七○七公項及同段七四二之一號田面積○‧○三五二公頃土地應有
    部分各為四三四四分之一三六三塗銷，均回復為上訴人所有，於發回前本院審理
    中減縮其聲明為：被上訴人等應就其所有坐落彰化縣溪湖鎮○○段七四二號田面
    積○‧○七○七公項及同段七四二之一號田面積○‧○三五二公頃土地（以下稱
    系爭土地）應有部分各為四二三六分之一三○九塗銷，均回復為上訴人所有，依
    前開說明，亦無不合，先予敘明。
乙、實體方面：
一、本件上訴人主張：兩造於六十九年五月九日訂立土地產權交換契約書，約定上訴
    人應將系爭土地應有部分各一０八六０分六六五移轉與被上訴人。上訴人已依法
    申報土地增值稅，詎受託承辦土地交換登記手續之代書楊永固向彰化縣員林地政
    事務所辦理土地交換登記時，竟將原僅應移轉與被上訴人二人之應有部分共一０
    八六分之一三三０（即被上訴人甲○、乙○各一０八六０分之六六五），誤載為
    共四分之三（即被上訴人二人之應有部分各八分之三），致彰化縣員林地政事務
    所於七十年七月二十三日，將系爭土地應有部分四分之三之權利範圍移轉登記與
    被上訴人，被上訴人二人各得八分之三，顯已侵害上訴人之所有權，且上述超過
    土地交換契約約定面積之土地所有權移轉登記行為，為自始當然確定無效，依民
    法第一百一十三條規定，被上訴人二人就此部分土地，負有回復原狀之義務等情
    ，爰本於土地所有人回復請求權及法律行為無效回復原狀請求權，求為命被上訴
    人等應就其所有坐落彰化縣溪湖鎮○○段七四二地號、地目「田」、面積○‧○
    七○七公頃及同段七四二之一地號、地目「田」、面積○‧○三五二公頃土地，
    應有部分各為四二三六分之一三○九（即超過土地交換契約約定面積部分）塗銷
    ，均回復為上訴人所有之判決（上訴人原起訴聲明：被上訴人二人就上開七四二
    地號土地面積○‧○七○七公頃及七四二之一地號土地面積○‧○三五二公頃，
    應有部分各為四三四四分之一三六三塗銷，均回復為上訴人所有，於發回前本院
    審理中減縮其聲明為：被上訴人等應就上開七四二地號土地面積○‧○七○七公
    頃及七四二之一地號土地田面積○‧○三五二公頃，應有部分各為四二三六分之
    一三○九塗銷，均回復為上訴人所有）。
二、被上訴人則以：本件兩造土地交換契約互為交換移轉之土地總面積確為○‧三七
    三七公頃，辦理土地交換登記後，被上訴人所取得之土地面積並無如上訴人所云
    有何超過約定面積情事，既無超過約定面積，即無回復原狀問題，上訴人之訴為
    並無理由；又辦理交換登記之登記清冊中就上訴人應移轉予被上訴人之土地應有
    部分縱有誤載情事，僅係意思表示之瑕疵，尚不影響登記之效力，並非不實或無
    效之登記，且本件訟爭土地既然已經移轉予被上訴人復經登記完畢，上訴人就該
    部分即喪失所有權，既已無所有權，即無所謂回復所有權之問題等語，資為抗辯
三、
（一）上訴人主張：兩造於六十九年五月九日訂立土地產權交換契約書，約定上訴人
      應將系爭土地應有部分各一０八六０分六六五移轉與被上訴人，兩造委託辦理
      土地交換登記事宜之代書楊永固，向彰化縣員林地政事務所辦理土地交換登記
      時，於登記聲請書上將系爭土地應移轉與被上訴人二人之應有部分面積載為：
      被上訴人二人各為八分之三，彰化縣員林地政事務所於七十年七月二十三日，
      以交換為原因，將系爭土地應有部分各八分之三權利範圍移轉登記與被上訴人
      二人之情，固據其提出土地產權交換契約書、登記聲請書、土地登記（見原審
      卷第十一、十六至二十二頁、第二十四、二十五頁、第第一０六至一０八頁）
      為證，惟被上訴人則以上開情詞為辯。
（二）按已登記不動產所有人之回復請求權，依大法官會議釋字第一０七號解釋意旨
      ，固無民法第一百二十五條消滅時效規定之適用。且所謂「回復請求權」，固
      不僅指物權上之回復請求權而言，即登記簿上不實登記之回復請求權，即不實
      登記之塗銷請求權固亦應類推適用。惟此所稱「不實登記」，係指地政機關所
      為登記與登記原因證明文件所載內容不符者而言。查系爭土地係彰化縣員林地
      政事務所依據兩造提出之登記聲請書及登記清冊，於七十年六月二十九日收件
      ，收件字號為員字第一０三三八號，於同年七月二十三日完成登記，以「交換
      」為原因，將系爭土地各應有部分八分之三所有權移轉登記與被上訴人，有上
      訴人所提之土地登記簿謄本、登記聲請書、登記案件補正通知書（見原審卷第
      十至十二頁、第二十五、二十六頁、第一０六至一０八頁、第），以及彰化縣
      員林地政事務所八十八年十一月二十五日員地一字第八一四四號函附土地登記
      簿謄本、登記聲請書、登記清冊等影本附卷可稽（見原審卷第八十八至一０八
      頁）。依登記聲請書所載，兩造係聲請彰化縣員林地政事務所依兩造所訂「土
      地交換所有權移轉契約書」之內容，將交換之土地辦理所有權移轉登記（見原
      審卷第九十六頁），又依兩造所訂之「土地交換所有權移轉契約書」所載，上
      訴人應將重測前之坐落彰化縣溪湖鎮○○○段四塊厝小段五六二之九地號土地
      面積０．一０八六公頃之應有部分各八分之三，分別移轉登記與被上訴人乙○
      、甲○（見原審卷第一０八頁），彰化縣員林地政事務所依兩造之聲請而將上
      訴人所有坐落彰化縣溪湖鎮○○○段四塊厝小段五六二之九地號土地（重測後
      之地號為同鎮○○段七四二地號及七四二之一地號）所有權移轉登記與被上訴
      人乙○、甲○之應有部分亦係被上訴人乙○、甲○各為八分之三，此有上訴人
      所提之土地登記謄本附卷可據（見原審卷第一六六至一六八頁），足見地政機
      關就上訴人所有之上述土地辦理所有權移轉登記與被上訴人二人之面積，與兩
      造所提之登記聲請書所載之面積相符，地政機關就系爭土地所為所有權移轉登
      記之內容，既與登記原因證明文件（即登記聲請書）所載內容並無不符之情形
      ，按諸首開說明，地政機關所為之上開登記，即非「不實登記」，是上訴人請
      求被上訴人將該登記塗銷，自非有據。
（三）
  １、民法第七百五十八條既明定「不動產物權，依法律行為而取得、設定、喪失及
      變更者，非經登記不生效力」，顯見我民法關於不動產物權行為係採形式主義
      而非意思主義；我國民法關於物權行為既採形式主義，故通說均承認物權行為
      具無因性（見謝在全民法物權論上冊八十一年六月修訂版第七十頁第十行、王
      澤鑑民法物權第一冊第七十二頁），實務亦採此見解（參看最高法院七十九年
      度台上字第二四一五號、八十四年度台上字第二八五八號、八十七年度台上字
      第一四○○號、八十八年度台上字第三○三五號判決及本案之同院九十一年度
      台上字第二五八五號判決），上訴人雖主張法律行為一體性而認物權行為不具
      無因性，惟此為少數人之見解，不足以否定物權行為具有無因性及獨立性之特
      性。
  ２、本件兩造間聲請將上訴人所有之系爭土地應有部分移轉登記與被上訴人之行為
      ，係物權行為，具有無因性，除當事人所為物權行為之意思表示有無效或得撤
      銷之原因且經撤銷者外，尚不生土地所有權移轉登記應否塗銷之問題（最高法
      院九十年台上字第一三五九號判決參照）。
  ３、上訴人主張系爭土地所有權移轉登記具有無效原因，其主張略以：兩造訂立土
      地交換契約，既有約定交換之土地之地號及面積，則兩造就超過約定交換範圍
      之土地部分（即上訴聲明請求塗銷登記部分）所為之土地所有權移轉登記行為
      ，即屬無效，且該超過約定交換範圍土地之所有權移轉登記，與約定範圍土地
      所有權移轉登記，兩者係屬可分，上訴人得主張超過約定交換範圍土地之所有
      權移轉登記行為無效，既屬無效，乃當然確定的不生效力，依民法第一百一十
      三條規定，上訴人得請求被上訴人二人將超過約定交換範圍土地之所有權移轉
      登記部分予以塗銷，就該部分回復為上訴人所有等語。惟為被上訴人二人所否
      認。按所謂法律行為，包括物權行為及債權行為，關於法律行為之無效，民法
      第七十一條規定：「法律行為違反強制或禁止之規定者，無效」；第七十二條
      規定：「法律行為，有背於公共秩序或善良風俗者，無效」；第七十三條規定
      ：「法律行為，不依法定方式者，無效」。本件上訴人迄未舉證證明兩造間就
      交換土地債權契約或移轉土地所有權之物權契約有何合乎民法第七十一條至七
      十三條所定之無效情形，徒以兩造間就系爭土地所為之移轉登記，其面積超過
      約定交換之土地之面積（此乃錯誤之範圍），即認該部分土地應有部分之移轉
      登記為無效，而請求被上訴人應將該部分土地所有權之移轉登記塗銷，自非有
      據。
  ４、上訴人雖又主張：本件法院向彰化縣員林地政事務所調取之有關系爭土地辦理
      所有權移轉登記之公定契約書，其上雖蓋有上訴人之印文，但細查其每張之文
      書之上端均蓋有上訴人之準備增刪用之印文，而實際上內容則並無增刪，可見
      當初是兩造所委託之代書在未填妥前，即將兩造之印章蓋好，並非在寫好後請
      兩造閱覽完畢，認為無訛後才蓋章甚明，否則何以內容未增刪，亦在增刪欄上
      蓋章，足見公契上所寫有關系爭土地上移轉登記之面積之誤寫上訴人不知情，
      其違反當事人交換的意思，係代書楊永固所偽造，應屬無效等語。惟為被上訴
      人所否認。查上訴人就上開主張，固聲請傳訊證人即受託承辦系爭土地交換登
      記手續之代書楊永固到場作證，惟經原審傳訊結果，該證人現罹腦血管病變併
      右側偏癱及失語，有台中市立復健醫院診斷證明書影本附卷可稽（見原審卷第
      七十一頁）；再查：系爭土地所有權之移轉登記，係兩造共同委任代書楊永固
      辦理之情，為兩造所不爭，並有兩造共同出具之「土地登記委託書」附卷可據
      （見原審卷第一五五頁），代書楊永固受託辦理系爭土地所有權移轉登記所提
      之聲請書，其內容縱有如上訴人所稱之誤寫面積之情形，因係楊代書所為，楊
      代書固立於受雙方委託而代為辦理系爭土地所有權移轉登記事件，惟就系爭土
      地所有權移轉之物權行為而言，楊代書係依上訴人為移轉系爭土地所有權與被
      上訴人之意思，並依上訴人允受該意思表示，達成意思表示合致之旨代為書立
      該書面契約書，對系爭土地應有部分負有移轉所有權義務者為上訴人，就此言
      之，上訴人係債務人，按民法第二百二十四條規定：「債務人之代理人或使用
      人，關於債之履行有故意或過失時，債務人應與自己之故意或過失負同一責任
      」，代書楊永固就系爭土地應有部分所有權移轉登記契約書而言，係上訴人之
      代書，若代書楊永固就土地所有權移轉登記之記載有如上訴人所稱多載移轉面
      積之誤載情形，依上述規定，債務人（即上訴人）應與自己之故意或過失負同
      一責任，玆上訴人竟以此主張系爭土地所有權移轉登記所提聲請書上就應移轉
      與被上訴人之土地多載面積，此係代書楊永固所偽造，而主張伊不必就偽造後
      之內容負責，即非可採。
  ５、上訴人另援引最高法院九十年度台上字第一三五九號判決，主張兩造間就系爭
      土地所有權移轉之物權行為，如其意思表示有無效之原因，上訴人即可依據民
      法第七百六十七之不實登記回復請求權及民法第一百一十三條無效法律行為回
      復原狀請求權，請求被上訴人將所有權移轉登記予以塗銷，上訴人不必依據不
      當得利返還利益請求權而請求塗銷等語。此主張亦為被上訴人所否認。按最高
      法院九十年度台上字第一三五九號判決：「不動產所有權移轉登記行為係屬物
      權行為，具有無因性，除當事人所為物權行為之意思表示有無效或得撤銷之原
      因而經撤銷者外，尚不生所有權移轉登記應否塗銷之問題。原審並未認定系爭
      土地所有權移轉登記之物權行為，有何無效或得撤銷之原因，僅以其債之原因
      行為，即贈與契約業經撤銷為由，即謂被上訴人得請求塗銷以贈與為原因所為
      之所有權移轉登記，不免速斷」，該判決意旨，係闡明當事人所為物權行為之
      意思表示除有無效或得撤銷之原因且經撤銷者外，尚不生所有權移轉登記應否
      塗銷之問題，本件上訴人迄未舉證證明系爭土地應有部分之移轉行為有何無效
      或得撤銷之原因，且一再表明伊不主張聲請書所載移轉土地之面積有錯誤為由
      ，向被上訴人為撤銷錯誤之意思表示，是上訴人援引最高法院上述判決意旨，
      主張被上訴人應將系爭土地所有權移轉登記予以塗銷，即非有據。
  ６、上訴人復援引最高法院七十年度台上字第八五五號判決，資為超過交換契約約
      定面積之移轉登記行為應屬無效之依據，惟查該判決意旨：「買賣預約書內，
      既有買賣雙方關於標的物及價金之約定，其性質即係買賣之本約，不因其稱為
      預約而受影響，上訴人主張優先承買上開土地，自應以此實際出賣之價格為準
      ，至上訴人所指之十七萬零六百十元，乃上開土地移轉登記申報土地增值稅時
      ，依土地公告現值所填載之價格，既非實際買賣之價格，上訴人主張以此價格
      承買，不願按實際價格計算。即非以同一條件為內容，自無優先承買權之可言
      」，上述判決，係闡釋優先承買權之買賣條件應以實際買賣價格為準，並非認
      定土地所有權移轉登記契約之內容（物權行為）應一概以買賣契約（債權契約
      ）為準，該判決之事實，與本件情形不同，上訴人援用該判決，主張本件超過
      交換契約約定面積之移轉登記行為應屬無效，亦無足採。
  ７、末按：上訴人主張其土地所有權回復請求權，包括土地登記簿上不實登記之回
      復原狀請求權，則以土地登記簿上不實登記，行使回復請求權，自應請求塗銷
      系爭交換土地應有部分已為之全部登記（即被上訴人每人兩筆土地之應有部分
      各八分之三，即合計共四分之三），回復為原未移轉登記前之狀態，始屬正辦
      ，玆上訴人上訴之聲明並非請求被上訴人塗銷系爭土地原為之全部移轉登記回
      復至未登記前之狀態，而係請求被上訴人二人將超過土地交換契約約定移轉面
      積部分之登記，並將該部分土地回復為上訴人所有，其訴自非有據。
  ８、
  Ａ、上訴人聲請訊問證人即受託承辦系爭土地交換登記手續之代書楊永固，因該證
      人現罹腦血管病變併右側偏癱及失語（見卷附台中市立復健醫院診斷證明書影
      本），該證人既無法言語，自無通知到場訊問。
  Ｂ、被上訴人另辯稱：本件縱令上訴人所主張伊有將系爭土地中超過土地交換契約
      約定面積之土地所有權移轉與被上訴人一節屬實，亦屬被上訴人有無不當得利
      問題，惟系爭土地自七十年七月二十三日移轉登記與被上訴人迄今已二十餘年
      ，上訴人若本於不當得利之法律關係請求被上訴人將超過兩造約定面積之土地
      返還，其不當得利返還請求權顯已逾民法所定十五年之時效期間等語。惟上訴
      人一再陳稱伊並不主張依不當得利之法律關係請求被上訴人二人將系爭土地應
      有部分塗銷，回復為上訴人所有等語。本院自無庸就被上訴人所為上開抗辯予
      以審究，均併予鈙明。
（四）綜上所述，上訴人本於所有權人回復請求權及法律行為無效回復原狀請求權，
      請求被上訴人二人將系爭兩筆土地應有部分各四二三六分之一三○九塗銷，均
      回復為上訴人所有，洵非有據，原審為上訴人敗訴之判決，核無不合，上訴論
      旨，執前詞指摘原判決失當，求予廢棄，非有理由，應予駁回。
四、本件事證已臻明確，兩造其餘攻擊防禦方法及舉證，核於判決結果無影響，爰不
    逐一論述。
五、據上論結，本件上訴為無理由，依民事訴訟法第四百四十九條第一項、第七十八
    條，判決如主文。
中      華      民      國    九十二    年      九      月      九      日
~B1民事第五庭審判長法  官  陳滿賢
~B2                法  官  古金男
~B3                法  官  邱森樟
右為正本係照原本作成。
如對本判決上訴，須於收受判決送達後二十日內向本院提出上訴書狀，其未表明上訴
理由者，應於提出上訴後二十日內向本院提出上訴理由書(須按他造人數附具繕本)。
上訴時應提出委任律師或具有律師資格之人之委任狀；委任有律師資格者，另應附具
律師及格證書及釋明委任人與受任人有民事訴訟法第四百六十六條之一第一項但書或
第二項（詳附註）所定關係之釋明文書影本。
~B                書記官  粘銘環
中      華      民      國    九十二    年      九      月     十七     日
附註：
民事訴訟法第四百六十六條之一（第一項、第二項）
對於第二審判決上訴，上訴人應委任律師為訴訟代理人。但上訴人或其法定代理人具
有律師資格者，不在此限。
上訴人之配偶、三親等內之血親、二親等內之姻親，或上訴人為法人、中央或地方機
關時，其所屬專任人員具有律師資格並經法院認為適當者，亦得為第三審訴訟代理人
。
                                                                        Ｈ


司法院資訊處製作；財團法人民間司法改革基金會備份。
